【裁判字號】    92,易緝,45
【裁判日期】    920715
【裁判案由】    詐欺
【裁判全文】
臺灣屏東地方法院刑事判決                          九十二年度易緝字第四五號
    公  訴  人  臺灣屏東地方法院檢察署檢察官
    被      告  丙○○○
右列被告因詐欺等案件，經檢察官提起公訴（八十七年度偵緝字第一五七號），本院
判決如左：
    主  文
丙○○○無罪。
    理  由
一、公訴意旨略以：被告丙○○○與告訴人乙○○為鄰居關係，被告基於概括之犯意
    ，明知財務狀況已不佳，竟意圖為自己不法之所有，自民國八十四年六、七月間
    起，向告訴人佯稱：欲做生意，賺錢即可還，並以其所住房子價值新台幣（下同
    ）三、四百萬元，不可能倒帳，及其父在軍中任職，即將在八十六年八月間退休
    ，可領得退休金二百多萬元，可由其使用為由，藉以博取告訴人之信任，使其陷
    於錯誤，而陸續自八十四年六、七月起至八十六年七、八月，交付被告四百六十
    萬元，其後於八十六年十二月間被告並開立與其夫陳明添（另案偵辦）共同簽發
    本票擔保付款，詎本票屆期提示未兌現，屢經催討，被告為取得信任，再簽立切
    結書願每月償還一百五十萬元，並提供房地證件資料供告訴人辦理抵押權設定，
    惟屆期仍分文未付及設定，且任提示本票退票，且於不獲兌現後，被告更逃逸無
    蹤不知去向，告訴人始知受騙，因認被告涉有刑法第三百三十九條第一項詐欺罪
    嫌等語。
二、按犯罪事實應依證據認定，無證據不得推定其犯罪事實；不能證明被告犯罪者，
    應諭知無罪之判決，刑事訴訟法第一百五十四條、第三百零一條第一項分別定有
    明文。又告訴人之告訴，係以使被告受刑事訴追為目的，是其陳述是否與事實相
    符，仍應調查其他證據以資審認；且認定不利於被告之事實，須依積極證據，苟
    積極證據不足為不利於被告事實之認定時，即應為有利於被告之認定，更不必有
    何有利之證據，最高法院五十二年度台上字第一三００號及三十年上字第八一六
    號判例分別著有明文可資參照。次按刑法第三百三十九條第一項詐欺罪之成立，
    須意圖為自己不法之所有，以詐術使人將本人或第三人之物交付為要件，所謂以
    詐術使人交付，必須被詐欺人因其詐術而陷於錯誤，若其所用方法，不能認為詐
    術，亦不致使人陷於錯誤，即不構成該罪（最高法院四十六年台上字第二六０號
    判例意旨參照）。至於債務人於債之關係成立後，如有未依債之本旨履行民事債
    務之情形，在一般社會經驗上可能之原因甚多，縱令是出於惡意不為履行，苟無
    足以證明其在債之關係發生時，自始即具有不法所有意圖之積極證據，亦僅能令
    負民事債務不履行之責任，依刑事訴訟法第一百五十四條之規定，尚不得據此債
    信違反之客觀事態，而推定債務人原有詐欺取財或詐欺得利之犯意。
三、公訴意旨認被告涉有詐欺取財罪嫌，無非係以告訴人之指訴及其提出之被告簽發
    之本票二十八紙、切結書一份、土地及建築改良物登記簿謄本二份，及被告之夫
    陳明添證稱：被告於八十七年一月十六日搬走後，就沒有跟家人連絡，不知去向
    等語，又被告於偵查中經通緝始到案，且於案後，又屢經傳拘均拒不到庭等，以
    為論據。訊據被告固不諱言有於八十四年六、七月間至八十六年七、八月間陸續
    向告訴人借款共計四百六十萬元，迄未清償完畢，惟堅詞否認有何詐欺故意及犯
    行，辯稱：其母於八十六年初應允將其父將於該年八月間領得之退休金交給其償
    債，但因嗣後該筆款項遭其弟所用而未能用以償債，並非向告訴人詐稱；其後於
    八十六年十二月二日因告訴人要求而簽具切結書，表示願意於八十七年一月三十
    日前返還一百萬元，之後每月返還十五萬元，並提供不動產設定抵押權與告訴人
    ，且開立與其夫陳明添共同簽發本票擔保付款，但因實在無力清償才避不見面，
    並非存心詐欺告訴人等語。
四、經查：
  (一)被告於八十四年六、七月間開始陸續向告訴人借款，又於八十六年初向告訴人表
    示其父將於該年八月間領得退休金可交給其償債，再向告訴人借款，至八十六年
    七、八月間止，共計借款達四百六十萬元，惟迨至八十六年八月並未如期以其父
    之退休金返還部分本金，故於八十六年十二月二日簽具切結書，表示願意於八十
    七年一月三十日前返還一百萬元，之後每月返還十五萬元，並提供不動產定抵押
    權與告訴人，且開立與其夫陳明添共同簽發本票擔保付款，但仍未依約返還，亦
    未設定抵押權，其後更於八十七年一月間離家出走不知去向等情，為被告坦承在
    卷，且與告訴人指訴之情節大致相符（見臺灣屏東地方法院檢察署八十七年度偵
    字第一三九一號偵查卷第第二至三、二九至三一、），並經本院核閱告訴人提出
    本票二十八紙、切結書一份、土地及建築改良物登記簿謄本二份無誤（見同上偵
    查卷第四至二八、三二至五十頁），堪認屬實。
  (二)又告訴人陳稱：（問：為何一再願意借他錢？）因與被告交情很好，且被告表示
    其做生意需要錢周轉，故一再借錢給被告等語（見同上偵查卷第四四至四五頁）
    ，且證人甲○○、丁○○亦均證稱：被告自八十四年間起陸續做不同生意，但經
    營情況不佳等語（見本院卷第二五、四三頁），核與被告陳稱其因做生意需要資
    金而借錢，但因生意失敗，致無力還款等語，互核一致，足認告訴人對於被告係
    因為做生意需要資金，而陸續向其借款一節，確屬知情，
  (三)另告訴人固然指陳被告未返還借款，惟亦陳稱：借給被告之款項約定利息一分，
    被告約給付二十萬元之利息款等語（見同上偵查卷第二至三頁），核諸被告所陳
    自借錢開始陸續都有給付利息款，後來因無力負擔始未再付等語（見本院卷第二
    二頁），大致相符，足見被告於借款初始確實有給付告訴人利息款一段時日，而
    如告訴人所陳，該筆陸續給付之利息款約二十萬元。
  (四)至告訴人主張被告於八十六年初詐稱有其父之退休金可償債一事。證人即被告之
    女甲○○證稱：「我曾經聽阿姨講過，原本外祖母答應要把外祖父的退休金讓我
    媽媽還錢，但是後來被舅舅領走了‧‧」（見本院卷第二二頁）；又證人即被告
    妹妹丁○○證稱：「（問：八十六年初你父親是否即將於八月退休可以領一筆退
    休金？）是的，這筆錢我母親本來是跟被告說要讓他去還債，這筆錢後來被弟弟
    領走了，我母親去世了，‧‧但是我母親有這樣講。」（見本院卷第四二頁）。
    則由上開證人證言，顯示被告父親確實預計於八十六年八月間退休時可領得退休
    金時，而被告母親曾允諾被告要將該筆款項交給其償債。是故，尚難由告訴人之
    指稱遽認被告有詐稱而獲得借款之情事。
  (五)基上，告訴人明知被告係因做生意需要資金，而陸續向其借款，則其對於被告資
    力不佳一節，顯難諉為不知；且被告於借款後亦陸續給付利息款達二十萬元，故
    據此尚難遽認被告於借款時即有詐欺意圖及犯行，而使告訴人陷於錯誤而借款。
  (六)此外，被告固於八十六年十二月二日簽具切結書，表示願意於八十七年一月三十
    日前返還一百萬元，之後每月返還十五萬元，並提供不動產定抵押權與告訴人，
    且開立與其夫陳明添共同簽發本票擔保付款，但仍未依約返還，亦未設定抵押權
    ，其後更於八十七年一月間離家出走不知去向，惟如前述，由本件案卷之證據既
無法遽認被告於借款時即有詐欺意圖及犯行，自尚未能以被告借款後無力償債且
    嗣後避不見面，而逕認其於借款之初即有詐欺故意。
四、綜上所述，本件被告雖有借款遲未能清償之情事，然由公訴人所提事證尚無法證
    明被告於借款之初即有詐欺犯意，且復查無其他積極證據足認被告有公訴意旨所
    載犯行，故其犯罪嫌疑尚有不足，則被告雖迄未能清償借款，惟應僅係民事債務
    不履行所生糾葛，尚難遽而繩以詐欺刑責。是依照首開說明，爰應為被告無罪之
    諭知。
六、至移送併案部分：
  (一)八十八年度偵字第一七四三號併辦意旨略以：被告於八十三年一月二十五日參與
    告訴人戊○○以配偶許順情名義召集之合會、被告於第一會即得標，已將得標金
    交付被告，但被告自八十六年四月起拒繳會款，因認被告涉有詐欺罪嫌，並與前
    揭起訴之詐欺犯行具有連續犯之裁判上一罪之關係，而移送併案審理等語。惟查
    ，被告右開詐欺之犯行，既經本院諭知無罪之判決，則併案審理部分，即難認有
    裁判上一罪關係，且併案部分既未經起訴，本院無從併予審理，應退回檢察官另
    為適法之處理。
  (二)八十九年度偵字第四七三三號併辦意旨略以：被告於八十六年十二月二日簽發與
    其夫陳明添共同發票之本票交付告訴人，但陳明添並不知情，係其自行簽載及蓋
    印陳明添之署名及印章，因認被告涉有偽造有價證券犯行，並與揭起訴之詐欺犯
    行具有牽連犯之裁判上一罪之關係，而移送併案審理等語。然查，併辦意旨上情
    固具被告於本院自承在卷（見本院卷第二十三頁），但本案既已判決無罪，併辦
    部分自無從與本案成立牽連犯，故與本件並無裁判上一罪關係，且遍觀起訴內容
    並未提及上開偽造有價證券情事，自亦非本件起訴效力所及，故本院無從併予審
    究，應由檢察官另行偵辦。
據上論結，應依刑事訴訟法第三百零一條第一項，判決如主文。
中      華      民      國    九十二    年       七       月    十五    日
                                      臺灣屏東地方法院刑事第三庭
                                          法  官   洪乙心
右正本證明與原本無異。
如不服本判決應於收受本判決後送達後十日內向本院提出上訴書狀，其未敘述上訴理
由者，並得於提起上訴後十日內向本院補提理由書狀（均須按他造當事人之人數附繕
本 ）「切勿逕送上級法院」
                                          書記官   陳月珍
中      華      民 國      九十二      年      七      月    十五  日


司法院資訊處製作；財團法人民間司法改革基金會備份。
